【裁判字號】    88,簡上,86
【裁判日期】    890113
【裁判案由】    拆屋還地
【裁判全文】
臺灣高雄地方法院民事判決  八十八年度簡上字第八十六號
    上  訴  人  丁○
                戊○○
                丙○
    右  三  人
    訴訟代理人  王銀村  律師
    被上訴人    行政院農委會林務局屏東林區管理處  設屏東市○○路四八號
    法定代理人  乙○○      住.
    訴訟代理人  甲○○      住.
右當事人間請求拆屋還地事件，上訴人對於中華民國八十八年二月四日本院旗山簡易
庭八十六年度旗簡字第一０三六號第一審判決提起上訴，本院判決如左：
    主  文
原判決命上訴人丁○超過坐落旗山事業區第九十四林班地如附圖一所示Ｃ部分（面積
二七點三二平方公尺）土地上建物、上訴人丙○超過坐落旗山事業區第九十四林班地
如附圖一所示Ｄ（面積七點三六平方公尺）、Ｅ（面積五九點九五平方公尺）部分土
地上之建物均拆除，將土地返還被上訴人之判決，及訴訟費用負擔之裁判均廢棄。
右廢棄部分被上訴人在第一審簡易之訴駁回。
上訴人戊○○之上訴及上訴人丁○、丙○其餘上訴駁回。
第一、二審訴訟費用由上訴人戊○○負擔二分之一、上訴人丁○負擔十二分之一、上
訴人丙○負擔六分之一，餘由被上訴人負擔。
    事  實
甲、上訴人方面：
一、聲明：
（一）原判決廢棄。
（二）被上訴人在第一審簡易之訴駁回。
二、陳述：除與原審判決書所載者相同茲予引用外，補稱：
（一）上訴人係蓋屋在舊道路（舊廢路）之西側，或部分蓋在高雄縣六龜鄉○○○段
      一一八六地號旱地上，或部分蓋在林班地外未登錄地上，均未占用被上訴人所
      指稱之旗山事業區第九十四林班地（下簡稱系爭土地）。（舊）道路西移後，
      上訴人等之房屋雖變成位於新道路之東側，但仍均在系爭土地外，並未占用系
      爭土地，
（二）原判決附圖上林班地範圍境界線，係被上訴人片面指稱，非地政事務所人員共
      同測量之結果，其所指界線是否確實，不無疑問，其指界之依據何在？實有待
      查明。被上訴人八十八年一月八日屏政字第００五六號函，係被上訴人所寄發
      ，其自稱複丈成果圖上系爭土地地籍線與事業區界吻合，地籍線即為事業區林
      班地界線云云，是否真實，是否無誤，不無疑問，原審未予詳查前開各項資料
      與疑點，而遽認系爭土地係第九十四林班地之林業用地，實有未當。
（三）按日據時期至台灣光復當初，六龜鄉中興村往大津、里港方向交通路線，僅有
      一條輕便軌道（當時台糖運蔗專用）及旁邊一條小路，林班地與平地以此輕便
      軌道為界，東邊屬林班地，西邊為平地，近年政府改善偏遠地區○○○○道路
      廢除，新道路西移，致舊道路西邊之土地被被上訴人誤指為林班地。
（四）系爭土地並非屬第九十四林班地，被上訴人即非屬土地之管理者，其為本件原
      告，應屬無訴訟實施權（當事人不適格）。
（五）上訴人自五十八年間起分別在系爭土地上蓋屋居住，而系爭土地屬非林班地之
      未登錄地，依民法第七百六十九條規定，上訴人應得請求登記為系爭土地之所
      有權人。退而言之，縱使認為系爭土地原屬林班地之林業用地，依法免於編號
      登記，但系爭土地既經上訴人占有建造房屋居住使用，歷經數十年，應認為公
      用（林業用）早已廢止，應得為取得時效之標的，上訴人占有系爭土地既具備
      民法第七百六十九條之條件，自得請求登記為所有人，原判決系爭土地係免予
      編號登記之土地，應無時效取得之適用，而認為上訴人係無權占有，自有欠當
      。
三、證據：援用原審之立證方法。
乙、被上訴人方面：
一、聲明：求為判決駁回上訴，第二審訴訟費用由上訴人負擔。
二、陳述：除與原審判決書所載者相同茲予引用外，補稱：
    對內政部土地測量局之鑑定圖無意見，而本件系爭土地無法出租予上訴人。
三、證據：援用原審之立證方法。
    理  由
一、被上訴人起訴主張系爭土地為國有林地，前經行政院委託被上訴人管理，被上訴
    人為系爭土地之管理機關，自得行使所有權人之權利，上訴人無合法權源，竟在
    系爭土地上建造房屋，無權占用，爰依民法第七百六十七條規定請求上訴人除去
    系爭土地上之建物，將系爭土地返還被上訴人等語。上訴人則以渠等並未占用系
    爭土地，原美濃地政事務所複丈成果圖上之地籍界線係被上訴人片面指界，並非
    測量結果，被上訴人既非系爭土地之管理機關，其提起本件訴訟當事人不適格，
    縱認被上訴人為土地管理機關，然上訴人系爭土地上亦繼續占有二十年以上，依
    民法第七百六十九條規定，亦因時效取得所有權，被上訴人請求拆屋還地，顯於
    法無據等語資為抗辯。
二、按森林以國有為原則，森林所有權及所有權以外之森林權利，除依法登記為公有
    或私有者外，概屬國有，森林法第三條第二項、同法施行細則第二條分別定有明
    文，是被上訴人主張系爭土地屬旗山事業區第九十四國有林班地，非私人所有之
    土地；被上訴人為前台灣省政府農林廳林務局（現改制為行政院農業委員會林務
    局）所屬機關，且實際管理系爭土地等情，依被上訴人提出之行政院四十六年十
    一月十一日台四十六經六一五七號函致台灣省政府令、行政院農業委員會林務局
    屏東林區管理處八十八年七月八日八八屏人字第一一九七七號函及所附行政院農
    業委員會林務局各林區管理處暫行組織規程條文等觀之，應堪認定，其於台灣省
    政府農林廳林務局改制為行政院農業委員會林務局前後，始終為系爭土地之管理
    機關，自得行使所有權人權利。又雖非權利或法律關係之主體，而就該訴訟之權
    利或法律關係有管理處分權者，當事人即屬適格，則被上訴人主張上訴人占有其
    管理之旗山事業區第九十四林班地，因而以自己名義，本於所有物返還請求權之
    法律關係提起本件訴訟，即無當事人不適格問題，應予准許，上訴人誤認被上訴
    人就本件訴訟無訴訟實施權，當事人不適格云云，容有誤會，核先敘明。
三、次按林業用地依森林法第六條、同法施行細則第四條、第五條及土地法第二條第
    一項第三、四類、第四十一條規定，應免予編號登記（最高法院八十六年度台上
    字第三七五七號判決參照）。又民法第七百六十九條、第七百七十條所定未登記
    之不動產，係指應登記而不為登記之不動產而言，系爭土地依法免予編號登記，
    上訴人自無從因時效之完成而取得及請求登記所有權（最高法院七十九年度台上
    字第三十號判決參照）。
四、被上訴人主張上訴人戊○○在系爭土地上如附圖一所示Ａ、Ｂ部分土地、上訴人
    丁○在如附圖一所示Ｃ部分土地上、上訴人丙○在如附圖一所示Ｄ、Ｅ部分土地
    興建地上物，無權占有上訴人管理之旗山事業區第九十四林班地之事實，業據被
    上訴人於原審提出上訴人於系爭土地上擅建房舍位置圖一份為證，並經本院會同
    內政部土地測量局勘驗現場，製有勘驗筆錄一份，並有該局八十八年十月三十日
    八八地測二字第一六０五０號函及所附鑑定書及所繪製之鑑定圖一份附卷可稽，
    堪信為真實。然上訴人則以前揭情詞置辯，經查：
（一）高雄縣美濃地政事務所繪製之複丈成果圖上所標示之高雄縣六龜鄉○○○段第
      一一八三、一一八六號土地與旗山事業區第九十四林班地之境界線，是由被上
      訴人指界而繪製等情，有高雄縣美濃地政事務所於其所繪製之複丈成果圖上載
      明該境界線是被上訴人指稱第九十四林班地之境界線，並經證人即繪製上開複
      丈成果圖之高雄縣美濃地政事務所地政人員洪清陽於本院準備程序審理時，證
      稱該境界線是依上開土灣段一一八三、一一八六號之地籍圖所繪製之界線圖
      ，惟其鄰地即為第九十四林班地，該境界線亦是旗山事業區第九十四林班地之
      地界線乙情，則是依被上訴人之指稱而繪製等語屬實，是依上開美濃地政事務
      所繪製之複丈成果圖，實無法認定坐落上開土灣段一一八三、一一八六號土
      地東側之舊廢道，亦屬第九十四林班地之範圍。而坐落高雄縣六龜鄉○○○段
      一一八三、一一八六與旗山事業區第九十四林班地間之舊廢道係屬未經登錄之
      國有地等情，則經本院會同內政部土地測量局勘驗現場，製有上開勘驗筆錄與
      內政部土地測量局繪製之鑑定圖附卷可憑，是被上訴人主張高雄縣六龜鄉○○
      ○段一一八三、一一八六與旗山事業區第九十四林班地間之舊廢道亦屬旗山事
      業區第九十四林班地之範圍，即屬無據。又未登錄之土地屬國有地，依國有財
      產法施行細則第十五條規定，其管理機關為國有財產局，就此部分被上訴人既
      非管理機關，其自不得行使所有權人之權利，是其起訴請求上訴人拆除占有上
      開未登錄國有地上之建物並將土地交還，即無理由，不應准許。
（二）然就附圖一所示上訴人分別占有之Ａ、Ｂ、Ｃ、Ｄ、Ｅ部分土地，則仍屬旗山
      事業區第九十四林班地之範圍等情，則亦有上開內政部土地測量局繪製之鑑定
      圖可稽，而內政部土地測量局係以電子測距經緯儀在系爭土地附近周圍施側圖
      根點，並經計算檢核閉合後作為該測區之控制點，然後以各圖根點為基點，分
      別施測系爭土地建物位置及附近可靠各界址點，並計算其坐標值輸入電腦，以
      自動繪圖儀展繪於鑑測原圖上，然後依據高雄縣美濃地政事務所保管之地籍圖
      謄繪本件有關土地經界線，與前項成果圖核對檢核後測定於鑑測原圖上，作成
      鑑定圖等情，亦有該局出具之鑑定書可稽，其與隔鄰未登錄國有地之境界線既
      非片面依被上訴人之指稱而繪製，復經內政部土地測量局以電子儀器而測繪，
      應屬較為精密而可採，是上訴人仍空言未占用被上訴人管理之旗山事業區第九
      十四林班地，即無足取。
（三）又林業用地依森林法第六條、同法施行細則第四條、第五條及土地法第二條第
      一項第三、四類、第四十一條規定，為免予編號登記之土地，已如前述，是其
      係因法律規定而免於編號登記，與應為登記而未登記之土地自有不同，應認不
      得為民法第七百六十九條、第七百七十條所定時效取得所有權之標的。至國有
      土地包含公有地，固無排除於民法第七百六十九條、第七百七十條所定時效取
      得所有權之規定外，然仍以未經所有權登記之土地為限，而公有地縱因廢止公
      用而得為私人所有，亦僅是公有地因公用廢止而得由私人取得而已，並非謂公
      有地之供公用之目的消滅後，不論是否已經登記，均可為時效取得之標的，上
      訴人誤認為公用（林業用）經廢止後，即得為取得時效之標的云云，實有誤解
      。
五、綜上所述，上訴人無權占有系爭土地，被上訴人既為系爭土地之管理機關，則其
    本於民法第七百六十七條所有權之法律關係，請求上訴人戊○○應將在如附圖一
    所示Ａ（面積一０五點七六平方公尺）、Ｂ（面積一四七點七九平方公尺）部分
    土地上建物、上訴人丁○在如附圖一所示Ｃ（面積二七點三二平方公尺）部分土
    地上建物、上訴人丙○在如附圖一所示Ｄ（面積七點三六平方公尺）、Ｅ（面積
    五九點九五平方公尺）部分土地上之建物均拆除，將土地返還被上訴人，即屬有
    據，應予准許，至上訴人丁○、丙○非在上開如附圖一所示Ｃ、Ｄ、Ｅ部分土地
    範圍之建物所占用之土地，既非屬旗山事業區第九十四林班地，被上訴人非管理
    機關，其請求上訴人丁○、丙○拆除該部分土地上之建物並交還土地，即屬無據
    ，應予駁回。原審判命上訴人戊○○應將坐落如附圖二所示Ａ（面積一三五平方
    公尺）、Ｂ（面積九四平方公尺）部分土地上建物、上訴人丁○在如附圖一所示
    Ｃ（面積二七點三二平方公尺）部分土地上建物、上訴人丙○在如附圖一所示Ｄ
    （面積七點三六平方公尺）、Ｅ（面積五九點九五平方公尺）部分土地上之建物
    均拆除，將土地返還被上訴人，並無不當，上訴人戊○○、丁○、丙○仍執前詞
    ，提起上訴指謫原判決此部分不當，請求廢棄原判決，即無理由，應駁回渠等此
    部分之上訴。至原審判命上訴人丁○超過如附圖一所示Ｃ（面積二七點三二平方
    公尺）部分土地、上訴人丙○超過如附圖一所示Ｄ（面積七點三六平方公尺）、
    Ｅ（面積五九點九五平方公尺）部分土地上之建物，應予拆除，將土地返還被上
    訴人，即有未洽，上訴人丁○、丙○上訴意旨指摘原判決此部分不當，請求廢棄
    原判決此部分之判決，為有理由，自應由本院廢棄原判決此部分之判決，改判如
    主文第二項所示。
六、據上論結，本件上訴為一部有理由、一部無理由，依民事訴訟法第四百三十六條
    之一第三項、第四百四十九條第一項、第四百五十條、第七十九條但書、第八十
    五條第一項前段，判決如主文。
中      華      民      國    八十九    年      一      月      十三    日
                              臺灣高雄地方法院民事第五庭
~B審判長法官  高榮宏
~B法      官  楊國祥
~B法      官  汪怡君
右為正本係照原本作成。
本判決不得上訴。
中      華      民      國    八十九    年      一      月     十二     日
~B法院書記官  林國龍


司法院資訊處製作；財團法人民間司法改革基金會備份。
